臺灣苗栗地方法院民事判決
110年度訴字第109號
原      告  施金來  
訴訟代理人  李震華律師
複代理人    紀知毅  
被      告  鍾鎮奎  
訴訟代理人  葉天昱律師
上列當事人間請求清償借款事件，本院於110年12月28日言詞辯
論終結，判決如下：
    主  文
原告之訴駁回。
訴訟費用由原告負擔。
    事實及理由
一、原告主張：
　㈠兩造均為大得電線電纜股份有限公司（下稱大得公司）股東
    及同事，被告於89年2月間向原告借款新臺幣(下同)500萬元
    ，約定借期為1年，原告並依約將500萬元交付予訴外人即被
    告指定收款人陳春景，雙方於訴外人即見證人王新國之見證
    下簽訂借據(下稱系爭借據)。借款1年期限屆滿後被告要求
    展期，迨至91年4月21日雙方因應展期更改借款日期已確認
    借款時日事實，嗣原告礙於同事情面及被告為公司主要股東
    ，認被告尚有資力而未主動請求還款，直至約10年前原告始
    正式向被告要求還款，豈料，被告竟否認有此筆借款，表示
    除非原告有借據為憑，否則不認帳，原告嗣尋得系爭借據，
    並旋於公司公開場合持系爭借據向被告催討，被告自知無法
    抵賴，向原告表明會處理，請給一些時間云云，經原告請王
    新國向被告轉達，被告亦同上表示而一再拖延。原告不得已
    委託廖宜祥律師發函向被告催討，而被告委請被告訴訟代理
    人函覆，雖表示有借得500萬元且已依指示支付予陳春景，
    惟竟虛偽辯稱早已於91年10月1日取得大得公司借用被告所
    有中國農民銀行頭份分行支票存款帳號00000000000帳戶（
    下稱系爭甲存帳戶）、支票號碼FAZ0000000、發票日91年9
    月30日、到期日91年10月1日支票（下稱系爭支票）之支票
    款548萬8,251元（下稱系爭支票款）時，轉存入原告個人帳
    戶，業已清償完畢，然系爭支票款係大得公司營業收支款，
    固有在代表公司之帳戶間往來，但從未存入原告個人帳戶匯
    兌或給付原告，被告所辯憑空捏造，實屬不該。
　㈡對被告抗辯所為之陳述
　⒈由系爭甲存帳戶支票票號FAZ0000000存根聯（下稱票號497存
    根聯）、支票票號FAZ0000000存根聯（下稱系爭支票存根聯
    ）、大得公司91年9月20日應付票據付票明細表（下稱系爭
    明細表）之收票人欄記載可知，系爭支票其受款人為被告，
    並非原告。且觀系爭明細表上之簽名除原告以公司監察人身
    分簽認外，尚有訴外人即董事長王堯山、出納即證人梁素霞
    、主辦會計即證人黃玉梅(下合稱王堯山等3人)之簽名，可
    證系爭支票款確係公司款項無誤，另由大得公司91年9月16
    日至91年10月19日銀行存款對帳單（下稱系爭A對帳單）可
    知，系爭支票款係由大得公司借名被告所有之系爭甲存帳戶
    中支出，支出對象為被告，另有多筆款項在被告借名供公司
    使用之系爭甲存帳戶及農民銀行頭份分行帳號00000000000
    號活存帳戶（下爭系爭乙存帳戶）中進出帳，其中清償票款
    支出後又有相對應相當金額之款項存入，再者，系爭A對帳
    單下方簽名亦如同系爭明細表，除有原告以公司監察人身分
    簽認外，王堯山等3人均有簽名，足證該筆款項為公司款項
    ，非如被告所辯稱系爭存根聯、系爭明細表係原告代收取之
    證據，僅係大得公司內部對帳文件之簽閱，並非原告簽收所
    謂清償支票之文件，又票款兌付人係被告，並非原告，倘如
    有被告所辯稱由原告代領取，豈有不註記及被告簽名表示同
    意之理，故被告所辯顯無理由，自不可採。
　⒉訴外人即被告胞弟鍾煇煌之本息明細記載本金有2筆即381萬7
    ,959元、167萬292元，總合恰為系爭支票之金額548萬8,251
    元，而此本金總金額亦記載於該明細中段右側，更顯示在下
    半段左下側自該年91年7月份起至12月底止。依此等記載，
    殆可推證出被告借鍾煇煌名義借款予大得公司系爭支票額度
    之本金，按月以1%計算利息。又觀前開鍾煇煌本息明細上半
    段看似自91年5月起依約定月息1%列出本息明細，至8月底止
    計得利息16萬5,621元，與系爭支票同時開出之另一支票款
    金額相同，且在明細表中段右側載明「退鍾鎮奎」等語，似
    與系爭存根聯備註欄上記載還本、還息，相互符合，惟在該
    同一本息明細下半段自9月份後，仍連續有計算利息至同年1
    2月31日止之記載，據此，足可證明被告縱有借用鍾煇煌名
    義借款予大得公司之款項存在，因仍繼續在計息，實質上亦
    未退還。
　⒊再由大得公司91年9月19日至91年10月19日銀行存款對帳單（
    下稱系爭B對帳單）比對系爭A對帳單，可發現本應相同的2
    張銀行存款對帳單，系爭A對帳單上竟有1筆540萬元支出未
    列計在系爭B對帳單中，而此1筆540萬元本係欲提現轉存入
    系爭甲存帳戶供系爭支票款兌現所用，此一欠缺，恰可證明
    系爭支票即為被告借予大得公司之本金，最終並未歸還予被
    告兌現之事實，又觀系爭A對帳單上91年10月2日、8日分別
    有1筆548萬3,898元、557萬4,047元存入，亦可資佐證系爭
    支票款係大得公司使用之款項，可推證其最終仍應係轉存入
    公司另一帳戶後再回轉存入系爭甲存帳戶中。換言之，系爭
    支票款縱有兌現，亦未進入私人帳戶，而是輪轉於公司帳戶
    中，繼續作為公司大股東升息取利之工具。
　⒋被告所提之系爭支票存根聯、系爭明細表及票據簽領簿均為
    大得公司內部會計相關文書資料，被告亦自認系爭甲、乙存
    帳戶係提供大得公司使用，故系爭支票款為公司款，系爭支
    票既係大得公司所開立受款人為被告之公司款支票，顯然是
    為了公務目的而使用，因此系爭公司款支票才會由原告代收
    後存入公司竹企銀行帳戶中，並非原告兌現取償，進一步言
    ，系爭支票款若非作公務用而要給付私人，則會計依經驗法
    則，若要由原告代為領取抵作清償借款之用，公司傳票上必
    須備有記載原受款人即被告之簽名同意並註明原因，然作為
    系爭A對帳單附件之公司傳票性質之系爭明細表及鍾煇煌本
    息明細上卻未見有此記載及被告簽名，依證據法則，顯然無
    法作為清償借款之證據。
　⒌反之，票據簽領簿上受款人為被告之系爭支票及同日開立之
    票面金額16萬5,621元等2張支票之領取人欄有記載「代收竹
    企」及原告簽名，其既記載為「代收」，則文義上應是代理
    簽收，法律上既是代理就是替「本人」(公司)收取、也就是
    不是為原告自己收取，因此無論是公司董監何人代替(代理)
    公司將性屬公司款之系爭支票為代收，均顯係公司帳款之轉
    存行為，自非可供作為清償私人借款用之證據，依論理法則
    及一般社會經驗法則，債務人返還借款時會同時請債權人交
    還借據正本，開立記載返還本息金額之收據或清償證明等文
    件，惟被告至今無法提出上開證明文件，益證被告迄今均未
    返還借款。
　⒍系爭借據已明文借款係為期1年且年息為18%，依約被告應於9
    2年4月20日借款到期時返還本息合計590萬元，方符借貸約
    定，但系爭支票卻係於91年10月1日到期，且票面金額為548
    萬8,251元與借款本息不合，故被告應還款時間、金額與系
    爭支票均顯然不相符。縱認被告得於91年10月1日提早還款
    ，被告亦應給付本金500萬元及自91年4月21日至9月30日止
    共163天之利息40萬1,918元(計算式: 5,000,000×18%÷365×1
    63＝401,918)，合計540萬1,918元，亦與系爭支票之票面金
    額548萬8,251元不符。況尚有同時日開立之另一紙存根聯載
    為「還息」之16萬5,621元利息支票款，更無法吻合借款本
    息金額。
　⒎原告係於92年2月25日始開戶啟用新竹國際商業銀行帳戶，有
    當時之銀行開戶印鑑卡即該帳戶往來交易明細表可證，在此
    之前原告並無該銀行帳號可使用，顯然票據簽領簿所記載之
    「代收竹企」之91年10月1日系爭支票款，並未兌付與原告
    ，應係兌現於同為新竹企銀之被告帳戶中，另觀原告所使用
    之另外3家銀行分別為華南商業銀行、臺灣中小企銀、中國
    信託銀行之銀行交易明細中，均無系爭支票兌現之事實，更
    可證被告所謂已於91年10月1日以系爭支票清償借款，並非
    真實。
　㈢為此，爰依民法第474、477、478條等規定，提起本訴。並聲
    明：被告應給付原告500萬元，及自105年3月17日起至清償
    日止，按約定利率18%計算之利息。
二、被告答辯：
　㈠被告業已清償完畢
　　被告於89年間確有向原告借得500萬元，約定年息18%，借貸
    期間為1年，嗣於91年9月間大得公司應付被告款項548萬8,2
    51元而簽發系爭支票，被告乃同意原告代為領取並作為清償
    之用，原告即領取之並已兌現，有系爭支票存根聯、系爭明
    細表、票據簽領簿可證。
　㈡被告主張時效抗辯
　⒈兩造間約定借款日期為89年2月，借款期間為1年(到期日即90
    年2月)，自約定借款到期日起算至原告委請廖宜祥律師發函
    日之110年1月29日止已長達近20年，縱原告不承認500萬元
    業已清償，亦因請求權罹於時效而消滅。
　⒉500萬元之鉅額倘被告未清償，原告豈可能長達十餘年不向被
    告請求，此必係原告已受清償而不再主張，原告以仍持有系
    爭借據及借據上載有交付借款方式，第2度向被告索討借款
    ，實非可取。至於原告所述被告承認欠款並非事實，縱使被
    告承認曾向原告借款，該借款債務亦已因清償而消滅。
　⒊系爭借據上之簽名固係被告所簽，惟當時未蓋印章，系爭借
    據上之印章，並非被告所有，亦非被告所蓋，此外，因借出
    款項日期於交付借款時即已確立，故無須另行確認借款時日
    ，故原告所稱借款1年期限屆至後被告要求展期，迨至91年4
    月21日雙方因應展期更改借款日期以確認借款時日等情，並
    非實在。
　㈢由原告委託廖宜祥律師事務所寄發之函文記載可知，票據號
    碼0000000、兌付金額16萬5,621元支票及系爭支票，均係大
    得公司應支付予被告之票款，其中票據號碼0000000支票存
    根備註記載「還利」，系爭支票存根備註欄記載「還本」，
    足證前揭大得公司簽發支票應付票款之對象確為被告。
　㈣原告雖提出新竹國際商業銀行開戶印鑑卡表明其於92年2月25
    日曾於新竹國際商業銀行開立帳戶，欲以此證明其並未受領
    所領走之系爭支票款項，然此有以偏概全之謬論。又華南商
    業銀行、臺灣中小企銀、中國信託銀行之銀行交易明細僅能
    證明系爭支票款未存入原告所有其他3家銀行帳戶而已，如
    原告欲以此證明其並未受領系爭款項，仍不脫以偏蓋全之謬
    誤，顯有違背論理法則，實無可採。
　㈤並聲明：原告之訴駁回。　　
三、本院為行集中審理協同兩造整理及協議簡化爭點如下（卷第
    365、466頁）：
　㈠兩造不爭執事項
　⒈被告向原告借款500萬元，約定年息18%，借款付陳春景台企A
    Y0000000，為期1年，以大得公司所有家屬持股為擔保，若
    無法如期還款，願將所有持股無條件過戶，並由王新國擔任
    見證人。
　⒉原告委託廖宜祥律師發函被告催討前開款項，被告委託葉天
    昱律師函覆已於91年間以大得公司應付被告之系爭支票款，
    由原告代領並存入原告個人帳戶。
　⒊被告所有之系爭甲、乙存帳戶均提供大得公司使用。
　⒋票號497存根聯記載發票日91年9月30日，到期日91年10月1日
    ，金額16萬5,621元，受款人鎮奎，備註還利，系爭支票存
    根聯記載發票日91年9月30日，到期日91年10月1日，金額54
    8萬8,251元，受款人鎮奎，備註還本；系爭明細表記載91年
    10月1日由甲存兌付票號0000000、0000000支票面額各16萬5
    ,621元、548萬8,251元；大得公司應付票據簽領簿上票號FA
    Z0000000支票領取人簽領日期備註欄記載「代收竹企10/ 」
    ，系爭支票領取人簽領日期備註欄記載「施金來」。
  ㈡爭點
　⒈被告是否業已償還借款？
　⒉被告主張時效抗辯有無理由？
　⒊原告請求被告給付500萬元及利息有無理由？
四、法院之判斷
  ㈠爭點二
　⒈請求權，因15年間不行使而消滅，但法律所定期間較短者，
    依其規定；利息及其他1年或不及1年之定期給付債權，其各
    期給付請求權，因5年間不行使而消滅；消滅時效，自請求
    權可行使時起算；時效完成後，債務人得拒絕給付；主權利
    因時效消滅者，其效力及於從權利，但法律有特別規定者，
    不在此限，民法第125條、第126條、第128條前段、第144條
    第1項、第146條分別定有明文。又以日、星期、月或年定期
    間者，其始日不算入，民法第120條第2項亦有明文。另利息
    債權為從權利。已屆期之利息債權，因具有獨立性，而有法
    定（5年）請求權時效期間之適用。而主權利因時效消滅者
    ，其效力及於從權利，民法第146條定有明文。此從權利應
    包括已屆期之遲延利息在內。此觀該條文立法理由：「謹按
    權利有主從之別，從權利之時效，雖未完成，而主權利既因
    時效而消滅，則從權利亦隨之消滅，此蓋以從隨主之原則也
    」亦明。蓋僅獨立之請求權才有其獨特之請求權時效期間，
    未屆期之利息，債權人既無請求權，自無請求權時效期間是
    否完成之問題（最高法院99年度第5次民事庭會議決議意旨
    參照）。
　⒉經查，依原告所提系爭借據之記載，被告係於91年4月21日向
    原告借款500萬元為期1年，則依民法第120條第2項規定，1
    年借款期間應自91年4月22日起算至92年4月21日止，故被告
    應於92年4月22日返還借款，且原告自該日起即可向被告行
    使借款返還請求權，迄至107年4月21日15年時效期間已屆滿
    ，惟原告卻遲至110年3月16日始提起本件訴訟請求被告返還
    借款，則借款本金已逾民法第125條前段所定之15年時效，
    甚為顯然；另92年4月22日起至105年3月15日止已屆期之利
    息債權亦均已逾民法第126條所定之5年短期時效期間；另依
    民法第146條規定及前揭最高法院99年度第5次民事庭會議決
    議，105年3月16日起至110年3月15日止已屆期之利息債權則
    為從權利，本金返還請求權罹於時效之效力及於該部分利息
    債權之從權利，則被告於時效完成後，依民法第144條第1項
    規定自得拒絕給付。
　⒊至原告於起訴狀中雖謂：「在公司公開場合再次向被告索求
    返還系爭借款，被告目睹借據，臉色遽變，知無法抵賴而承
    認系爭借款表示他會處理、請給他一些時間」（卷第11至12
    頁），惟被告民事答辯㈠狀記載：「至於原告於起訴狀所述『
    承認系爭借款』並非事實」（卷第24頁），否認原告前開主
    張，而原告並未舉證以證明其所主張之事實為真，自非可採
    。
  ㈡爭點三
　　原告之借款本金、利息返還請求權均已罹於時效，並經被告
    提出時效抗辯，則被告依法自得拒絕給付，故原告請求被告
    給付500萬元及利息並無理由。
　㈢原告雖請求本院發函所有銀行調閱被告名下所有金融機構帳
    戶交易明細資料，以證明系爭支票款並未兌現於原告帳戶內
    而係兌現於被告帳戶內，然此無法證明於時效期間內有何中
    斷時效之事由，對本院前開判斷無影響，自無調查之必要，
    併予敘明。　
五、綜上所述，原告之借款本金、利息返還請求權均已罹於時效
    ，並經被告提出時效抗辯，被告得拒絕給付，則原告依消費
    借貸之法律關係，請求被告返還借款500萬元及約定利息，
    為無理由，應予駁回。
六、本件事證已明，兩造其餘攻防方法與所舉證據，核與判決結
    果無影響，爰不另贅述，附此敘明。
七、訴訟費用負擔之依據：民事訴訟法第78條。
中　　華　　民　　國　　111 　年　　1 　　月　　14　　日
                  民事第二庭  法　官　王筆毅
以上正本係照原本作成。
如不服本判決，應於送達後20日內，向本院提出上訴狀並表明上
訴理由，如於本判決宣示後送達前提起上訴者，應於判決送達後
20日內補提上訴理由書（須附繕本）。如委任律師提起上訴者，
應一併繳納上訴審裁判費。
                              書記官　劉家蕙
中　　華　　民　　國　　111 　年　　1 　　月　　14　　日